【裁判字號】    97,建,74
【裁判日期】    980313
【裁判案由】    給付工程款
【裁判全文】
臺灣臺北地方法院民事判決                97年度建字第74號
原      告  燁輝企業股份有限公司
法定代理人  甲○○
訴訟代理人  林慶雲律師
            楊靖儀律師
            陳正男律師
被      告  國裕建設工程股份有限公司
                        樓
法定代理人  乙○○
訴訟代理人  楊進銘律師
複代理人    陳宏模律師
參  加  人  陽明海運股份有限公司
法定代理人  丙○○
訴訟代理人  丁○○
上列當事人間請求給付工程款事件，本院於民國98年2 月17日言
詞辯論終結，判決如下：
    主      文
被告應給付原告新臺幣肆佰伍拾萬零壹佰捌拾元，及自民國九
十七年三月四日起至清償日止，按年息百分之五計算之利息。
原告其餘之訴駁回。
訴訟費用除減縮部分外，由被告負擔四分之三，餘由原告負擔。
本判決第一項於原告以新臺幣壹佰陸拾萬元供擔保後，得假執行
；被告如以新臺幣肆佰伍拾萬元為原告預供擔保，得免為假執行
。
原告其餘假執行之聲請駁回。
    事實及理由
一、原告主張：被告於民國95年2 月20日，將其向參加人承攬之
    「陽明海運公司高雄冷凍倉儲物流中心新建工程－鋼結構工
    程」（下稱系爭工程），交由原告次承攬，兩造並於同日簽
    訂工程承攬合約書（下稱系爭合約），約定工程款依參加人
    審核完成之施工圖面，按實作數量計價，每噸新臺幣（下同
    ）31,513元。至96年5 月30日，原告如期完工，鋼構實作數
    量共3,239.1421噸，被告依約應給付之鋼構工程款計102,07
    5,085 元，惟僅支付其中3,091 噸部分，尚餘148.1421噸計
    4,668,402 元尚未給付。系爭工程施作期間，被告另追加附
    表所示15項工程，應付之追加款計1,062,786 元，亦僅支付
    其中「二樓窗框修改費用」43,281元，餘1,019,505 元迄未
    給付。連同上開未付之鋼構工程款，再加計5%營業稅，總計
    被告尚欠原告5,972,302 元【 (4,668,402 ＋1,019,505 ）
    ×1.05】，經催討拒不給付，為此依承攬契約之法律關係，
    提起本訴，聲明請求被告給付原告5,972,302 元，及自起訴
    狀繕本送達翌日起至清償日止，按年息5%計算之利息，並願
    供擔保，請准宣告假執行等情。
二、被告辯稱：依系爭合約第10條第1 項、第2 項，兩造間工程
    款係依被告與參加人簽訂之合約付款方式，相對付款，原告
    應檢附完成數量計價表、日報表，與施工照片裝訂成冊，經
    建築師事務所派監工人員驗證、建築師查核無誤，並經參加
    人複驗屬實後，始能核付。被告已全數支付原告鋼構工程實
    作數量3,091 噸之工程款，原告就實作數量逾3,091 噸部分
    ，並未依約提出上開資料，自不能請求支付工程款，被告亦
    無從辦理相對付款。至於原告主張之追加工程，則為施工過
    程所需之施作，非屬工程追加，且原告未依系爭合約第7 條
    第5 項約定，於施工前取得被告書面同意，亦未於事後取得
    書面確認，復未依系爭合約第17條約定先與被告議訂單價，
    被告自得拒絕給付。此外依系爭合約第10條第4 項約定，估
    驗時原告須備妥請款全額統一發票、階段完工證明、檢驗報
    告與計算程式，並檢具相關文件，送被告認可後請款，否則
    不予計價。原告未依此約定備妥相關發票及文件，被告亦無
    先予付款之義務。爰聲明請求駁回原告之訴，如受不利判決
    ，則願供擔保，請准免為假執行。
三、參加人則陳稱：被告與參加人間之工程，係採總價承攬，工
    程款已經結清，結算鋼構數量共計3,091 噸，係交由建築師
    查核，建築師認為依工程慣例，鋼構數量在正負百分之五之
    誤差範圍內，非屬追加等語。
四、原告主張被告於95年2 月20日，將其向參加人承攬之系爭工
    程，交由原告次承攬，兩造於同日簽訂系爭合約，約定工程
    款依參加人審核完成之施工圖面，按實作數量計價，每噸31
    ,513 元 ，至96年5 月30日，原告已如期完工之事實，業據
    其提出與所述相符之系爭工程合約書為證，且為被告所不爭
    ，堪信為真正。
五、原告另主張系爭工程完工結算，鋼構實作數量共3,239.1421
    噸，被告僅支付其中3,091 噸部分，原告得再請求被告給付
    所餘148.1421噸計4,66 8,402元之鋼構工程款一節，則為被
    告前詞所否認。經查：
  (一)系爭合約第5 條第2 項既明白約定：工程價款，「依業主審
    核完成施工圖面實作數量計算」，原告得請求之鋼構工程款
    ，自應據此結算。
  (二)雖被告辯稱原告就實作數量逾3,091 噸部分，未提出系爭合
    約第10條第2 項所約定之完成數量計價表、日報表，與施工
    照片裝訂成冊，經建築師事務所派監工人員驗證、建築師查
    核無誤，並經參加人複驗屬實，不能核付云云。惟系爭合約
    第10條，開宗明義表明係關於「付款辦法」之約定，其第2
    項前段：「乙方（即原告）計價時應檢附完成數量計價表，
    日報表，於施工照片裝訂成冊」之約定，自屬原告計價所應
    踐行之方式，而非工程價款計算標準之約定；其後段：「經
    建築師事務所派監工人員驗證，建築師查核無誤，並經業主
    複驗屬實」之約定，亦僅揭示原告實作之數量，應經建築師
    驗證查核及業主複驗之意旨，並非表示原告得請求之「工程
    款」，須經建築師查核或業主複驗。
  (三)是對照系爭合約第5 條第2 項、第10條第2 項約定，堪認兩
    造間之鋼構工程款，係約定依實作數量計價，而實作數量為
    何，則以建築師查核驗證及業主複驗所認定者為準。
  (四)被告於96年12月7 日以國字第96-A-54 號函，向原告表示：
    「本工程於96年10月12日完成驗收，並於96年11月16日由業
    主召開結算會議，有關貴公司（指原告）提報之鋼結構工程
    追加數量383 噸，業主及建築師扣除依工程慣例容許誤差5%
    合計142 噸，共准予追加241 噸」等語，此觀原告所提出為
    被告不爭執真正之上開函文說明二所載甚明（見本院卷第25
    6 頁）。可見系爭工程之建築師及業主，均未否認原告之鋼
    構追加實作數量，確為383 噸，至於所稱「業主及建築師扣
    除依工程慣例容許誤差5%合計142 噸，共准予追加241 噸」
    等語，則係業主、建築師認為「可否列入追加」之理由，並
    非關於「實作數量」之認定。而「可否列入追加」，乃被告
    與其業主即參加人間之契約關係，與原告並無干連，此經參
    加人陳明在卷，被告自不能執參加人僅准追加241 噸之理由
    ，指原告追加之實作數量亦僅有241 噸。
  (五)原告除上開追加數量外，另有2,850 噸之實作數量，乃兩造
    所是認。則原告完成之鋼構，全部實作數量，應為3,233 噸
    （2,850 ＋383） 。
  (六)至於原告主張其鋼構實作數量共3,239.1421噸，雖以被告96
    年10月2 日國字第96-A-51 號函，已承認：「有關鋼結構實
    際完成重量，經結算為3,239.1421噸」，為其論據，並提出
    其繪製之「平、立面圖及通圖（其他）」為證。惟被告上開
    函文之行文對象係參加人，並非原告，此觀該函受文者之記
    載甚明（見本院卷第24頁），自非兩造間就實作鋼構數量之
    結算；而原告得對被告主張之鋼構實作數量，應以建築師查
    核驗證及參加人複驗所認定者為準，已如前述，上開函文所
    揭陳述，既非建築師或業主所之認定，自不能執以證明原告
    實作之數量。而原告所提出之「平、立面圖及通圖（其他）
    」，為原告自行製作，未經被告或參加人簽署驗證，且被告
    否認為業主審核完成之圖面，參加人亦陳稱並無資料可資判
    斷該圖面是否屬實，原告此項證據方法亦不足作為實作數量
    之證明。是原告上開主張，尚非有據。其主張之實作鋼構數
    量，逾上述3,233 噸以外部分，並不可採。
  (七)原告完成之鋼構實作總量為3,233 噸，被告僅支付其中3,09
    1 噸部分，自應再給付原告142 噸之工程款，按每噸31,513
    元計算，共計4,474,846 元。則原告請求被告給付此範圍內
    之鋼構工程款，自屬有據。
  (八)被告雖另辯稱依系爭合約第10條第1 項，兩造間工程款係依
    被告與參加人之合約付款方式，相對付款，原告未依同條第
    2 項約定提出完成數量計價表、日報表，與施工照片裝訂成
    冊，供建築師事務所派監工人員驗證、建築師查核及業主複
    驗，被告即無從辦理相對付款云云。然兩造雖均是認所謂「
    相對付款」，係指參加人付款予被告後，被告再付款予原告
    之意。惟此究屬付款時間之問題，並不能指為須參加人願意
    付款予被告，被告始有付款予原告之義務；而被告既於96年
    12月7 日以國字第96-A-54 號函，向原告表示：「本工程於
    96年10月12日完成驗收，並於96年11月16日由業主召開結算
    會議，有關貴公司（指原告）提報之鋼結構工程追加數量38
    3 噸，業主及建築師扣除依工程慣例容許誤差5%合計142 噸
    ，共准予追加241 噸」等語，已如前述，顯見原告亦已提出
    計價所需之文件。是被告以原告未提出計價文件致被告無從
    辦理相對付款云云，拒絕給付上開鋼構工程款，並無理由。
  (九)依上所述，原告就鋼構工程款部分，得請求被告給付4,474,
    846 元。
六、原告另主張系爭工程施作期間，被告另追加附表所示15項工
    程，應付之追加款計1,062,786 元，僅支付其中「二樓窗框
    修改費用」43,281元，原告得再向被告請求追加款1,019,50
    5 元一節，亦為被告前詞所否認。經查：
  (一)原告為此部分主張，雖提出設計變更通知文件及追加報價單
    等影本為證。惟其中僅附表編號1 所示之報價單編號CO-005
    部分，經被告於工務聯絡單上載明「請報價並儘速備料，以
    利進場施工，相關金額列入追加辦理」，揭示該部分為工程
    追加，除此之外，其餘文件（不含已減縮請求之CO-015部分
    ）均未顯示追加工程之意旨。原告亦未舉證證明附表編號1
    以外之其他工項，業經兩造書面確認為工程之追加，則依系
    爭合約第7 條第5 項：「本合約文件、圖樣所稱一切申請、
    報告、認可、核准、同意、指示、通知及其他類似行為，除
    另有規定外，均須以書面為之；若為爭取時效而乙方（即原
    告）以口頭報告時，事後均須在三日內以書面確認之，否則
    無效」之約定，原告自不能逕以追加之名目請求被告給付追
    加款。是被告就附表編號1 所示報價單編號CO-005以外部分
    ，辯稱均屬原訂工程範圍等語，應屬可採。
  (二)惟附表編號1 所示報價單編號CO-005部分，既經被告以工務
    聯絡單為上述追加意旨之載明，自應認係兩造書面確認之追
    加工項。原告就此部分請求被告給付追加款，應屬有據。被
    告否認其為追加工項，並無可取。
  (三)至於原告主張附表編號1 所示報價單編號CO-005之追加款數
    額，雖未經兩造事先協議，與系爭合約第17條約定：「甲方
    （即被告）對本工程有隨時變更計劃及增減工程數量之權．
    ．．如有新增項目時得由雙方協議合理單價，並作為結算總
    價之依據」，有所不符。惟上開約定，就追加工項之單價，
    僅約定「得」由兩造協議，並無強制須經兩造事先議定。被
    告以該追加款單價未經兩造先行議訂，據以否認原告之追加
    款請求權，自非有據。
  (四)兩造就前項追加款，雖未事先議定單價，惟原告向被告報價
    後，被告不但未回文否認或爭執原告之報價，反以原告報價
    為基礎，於96年10月2 日，以國字第96-A-51 號函，請求參
    加人協助辦理追加事宜，此觀該函所載文義甚明（見本院卷
    第24頁），足徵被告就原告所報單價，主觀上亦表贊同。則
    原告報價單編號CO-005之報價，當可作為前項追加款數額之
    依據。
  (五)據上所述，原告得請求被告給付之追加款數額，應如附表編
    號1 所載之25,337元。逾此範圍之請求，則屬無據。
七、被告雖另辯稱依系爭合約第10條第4 項約定，估驗時原告須
    備妥請款全額統一發票、階段完工證明、檢驗報告與計算程
    式，並檢具相關文件，送被告認可後請款，否則不予計價。
    原告未依此約定備妥相關發票及文件，被告無先予付款義務
    云云。惟查，系爭合約第10條第4 項中段約定：「統一發票
    與請款必需之相關文件應於合約規定並於甲方（即被告）通
    知之計價日前四天繳交甲方審核，逾期不予計價估驗」，被
    告既否認原告之本件鋼構款及追加款請求權，自無可能依上
    開約定通知原告繳交發票等請款文件供其估驗計價，原告於
    本件訴訟未檢具發票等請款文件，自無違反契約可言。被告
    自不得據以否認其給付義務。
八、綜前所論，原告依系爭合約之法律關係，請求被告給付鋼構
    實作款4,474,846 元、追加款25,337元，合計4,500,183 元
    部分，應屬有據。至於原告另請求被告加付5%計算之營業稅
    部分，並無依據，遍觀系爭合約亦無如此約定，自不能准許
    。末按給付無確定期限者，債務人於債權人得請求給付時，
    經其催告而未為給付，自受催告時起，負遲延責任。其經債
    權人起訴而送達訴狀，與催告有同一之效力；又遲延之債務
    ，以支付金錢為標的者，債權人得請求依法定利率計算之遲
    延利息；應付利息之債務，其利率未經約定，亦無法律可據
    者，週年利率為百分之五，民法第229 條第2 項、第233 條
    第1 項前段、第203 條定有明文。從而，原告請求被告給付
    4,500,183 元，及自起訴狀繕本送達翌日即97年3 月4 日起
    至清償日止，按年息5%計算之利息部分，為有理由，應予准
    許；逾此範圍之請求，則無理由，應予駁回。兩造陳明願供
    擔保，聲請宣告假執行或免為假執行，經核原告勝訴部分，
    合於法律規定，爰分別酌定相當之擔保金額宣告之；原告其
    餘假執行之聲請，因訴之駁回而失所依據，不予准許。
九、兩造其餘主張及所提證據與本院上開論斷無涉或無違，不予
    贅述。
十、依民事訴訟法第79條、第390 條第2 項、第392 條第2 項，
    判決如主文。
中    華    民    國    98    年    3     月    13    日
                      民事第三庭  法  官  黃明發
以上正本係照原本作成
如對本判決上訴，須於判決送達後20日內向本院提出上訴狀
中    華    民    國    98    年    3     月    13    日
                                  書記官  陳怡如


司法院資訊處製作；財團法人民間司法改革基金會備份。
